【裁判字號】    98,上訴,1619
【裁判日期】    990128
【裁判案由】    懲治走私條例
【裁判全文】
臺灣高等法院高雄分院刑事判決        98年度上訴字第1619號
上  訴  人  臺灣高雄地方法院檢察署檢察官
被      告  己○○
            戊○○
            甲○○
            丁○○
            乙○○
            丙○○
上六人共同
選任辯護人  張志明  律師
上列上訴人因被告懲治走私條例案件，不服臺灣高雄地方法院98
年度訴字第7 號中華民國98年10月1 日第一審判決（起訴案號：
臺灣高雄地方法院檢察署96年度偵字第30221 號），提起上訴，
本院判決如下：
    主  文
上訴駁回。
    理  由
一、公訴意旨略以：己○○為高雄籍漁船「生財號」（統一編號
    ：CT6-1062）之船長，戊○○擔任該漁船之輪機長（即大
    ）一職、甲○○（原判決之主文、理由均誤載為吳『宗西』
    茲予更正）、丁○○、乙○○擔任船員一職、丙○○則擔任
    廚師一職。其等6 人均明知魚類係屬海關進口稅則第3 章所
    列之物品，依行政院於民國92年10月23日公告「管制物品項
    目及數額」丙項第5 款之規定，一次私運海關進口稅則第 1
    章至第8 章所列之物品之一項或數項，其總額由海關依緝獲
    時之完稅價格計算，超過新臺幣（下同）100,000 元或其總
    重量超過1,000 公斤者，為管制進口物品，竟基於私運管制
    物品進口逾公告數額之犯意聯絡，於96年8 月28日17時20分
    許，由高雄港第二港口中和安檢所報關出港後，於不詳時間
    ，在北緯22度03分、東經116 度57分之作業漁區，向國籍、
    船名不詳之漁船購買花枝約56.48 噸，沙腸約8.34噸、海大
    蝦約3.05噸、日月貝約0.08噸、赤仔（身、腳）約20.08 噸
    、鰻魚約0.03噸、軟絲約42.86 噸（合計約130.92噸，業已
    責付船長己○○，乘上實物冰重比0.8 至0.9 ，總淨重約11
    5.507 噸），旋即由真實姓名年籍不詳之成年男子搬上「生
    財號」後，再由己○○、戊○○、甲○○、丁○○、乙○○
    、丙○○等6 人共同將之搬運裝載於之船艙內，運送上開漁
    類，於96年9 月24日2 時20分許進入高雄第二港口販售圖利
    時，為行政院海巡署南部地區巡防局第五海岸巡防總隊將上
    開漁獲過磅秤重及拍照，並向行政院農業委員會漁業署請求
    協助諮詢判定後始悉上情。因認被告己○○、戊○○、甲○○、丁○○、乙○○、丙○○等6 人共同涉犯懲治走私條例
    第2 條第1 項之私運管制物品進口逾公告數額罪嫌。
二、按犯罪事實應依證據認定之，無證據不得認定其犯罪事實，
    不能證明被告犯罪者，應諭知無罪之判決，刑事訴訟法第15
    4 條第2 項、第301 條第1 項分別定有明文。又按刑事訴訟
    法上所謂認定犯罪事實之證據，係指足以認定被告確有犯罪
    行為之積極證據而言，如未能發現相當證據或證據不足以證
    明，自不能以推測或擬制之方法，以為裁判基礎。再者，認
    定不利於被告之事實，須依積極證據，苟積極證據不足為不
    利被告之認定時，即應為有利於被告之認定，更不必有何有
    利之證據。又刑事訴訟法第161 條已於91年2 月8 日修正公
    布，其第1 項規定：檢察官就被告犯罪事實，應負舉證責任
    ，並指出證明之方法。因此，檢察官對於起訴之犯罪事實，
    應負提出證據及說服之實質舉證責任。倘其所提出之證據，
    不足為被告有罪之積極證明，或其指出證明之方法，無從說
    服法院以形成被告有罪之心證，基於無罪推定之原則，自應
    為被告無罪判決之諭知，有最高法院30年上字第816 號、92
    年台上字第128號判例足資參照。
三、證據能力部分：
  (一)本件關於「緝獲漁船走私漁產品協助諮詢電話傳真、是否自
    行捕獲諮詢作業流程表、漁獲淨重列表」之證據能力部分：
    按「被告以外之人於審判外之言詞或書面陳述，除法律有規
    定者外，不得作為證據。」為刑事訴訟法第159 條第1 項所
    明定。雖現行刑事訴訟法關於「鑑定」之規定，除由審判長
    、受命法官或檢察官就「鑑定事項有特別知識經驗者」、「
    經政府機關委任有鑑定職務者」選任1 人或數人充任「鑑定
    人」之選任「自然人鑑定」外，另設有由法院或檢察官囑託
    「醫院、學校或其他相當之機關、團體」為鑑定，或審查他
    人之鑑定之囑託「機關鑑定」制度，惟依同法第198 條、第
    208 條之規定，不論鑑定人或鑑定機關、團體，均應由法院
    、審判長、受命法官或檢察官視具體個案之需要而為選任、
    囑託，並依同法第206 條之規定，提出言詞或書面報告，始
    符合同法第159 條第1 項所定得作為證據之「法律有規定」
    之情形。否則所為之鑑定，仍屬傳聞證據。次按同法第 206
    條第1 項規定：「鑑定之經過及其結果，應命鑑定人以言詞
    或書面報告」；且法院或檢察官囑託相當之機關鑑定，準用
    第206 條第1 項之規定，同法第208 條亦有明文規定。是鑑
    定報告書之內容應包括鑑定經過及其結果，法院囑託鑑定機
    關為就特定事項為鑑定時，受囑託之鑑定機關除應將鑑定結
    果函覆外，並應將鑑定經過一併載明於鑑定報告書中，若鑑
    定報告書僅簡略記載鑑定結果而未載明鑑定經過，既與法定
    記載要件不符，法院於必要時並得通知實施鑑定之人以言詞
    報告或說明，否則，此種欠缺法定要件之鑑定報告不具備證
    據資格，自無證據能力可言。從而：
  (1)關於本件「生財號」漁船進港被查獲之漁獲，是否為該漁船
    於本次航程所自行捕獲乙節，卷附之漁業署函附上開諮詢電
    話傳真、是否自行捕獲諮詢流程表，並未經檢察官選任任何
    就此事項具有「特別知識經驗」，或「經政府機關委任有鑑
    定職務」之自然人為鑑定，而農委會或漁業署亦非前開所述
    受檢察官囑託為鑑定之相當機關，由該傳真標題、內容或末
    尾中，並無農委會或漁業署及其首長之關防、署名，且全文
    均無表明係該二機關之鑑定報告，復無正式函文表明實際為
    該二機關之鑑定報告，亦無檢附實際為鑑定或審查之人（學
    者、專家）姓名之具結文，當僅屬經第3 人提供書面參考意
    見之性質。依前開說明，上揭「諮詢電話傳真」應非屬於刑
    事訴訟法規定之「鑑定」，應為證人以書面代替陳述，為被
    告以外之人於審判外之書面陳述之「傳聞證據」，其證據能
    力既經被告及辯護人以其並非檢察官所委託之鑑定，爭執其
    證據能力，自應無證據能力。
  (2)按除顯有不可信之情況外，公務員職務上製作之紀錄文書、
    證明文書，刑事訴訟法第159 條之4 第1 款定有明文。茲查
    ，本件生財號漁船漁獲計算淨重列表係海岸巡防總隊員警，
    於查緝當時就「生財號」運載進港之漁獲重量所為之紀錄，
    自屬上開所規定例外得為證據之公務員職務上製作之紀錄文
    書，自應認其具有證據能力。
  (二)按被告以外之人於審判外之陳述，雖不符前四條之規定，而
    經當事人於審判程序同意作為證據，法院審酌該言詞陳述或
    書面陳述作成時之情況，認為適當者，亦得為證據；當事人
    、代理人或辯護人於法院調查證據時，知有第159 條第1 項
    不得為證據之情形，而未於言詞辯論終結前聲明異議者，視
    為有前項之同意，刑事訴訟法第159 條之5 定有明文。本件
    被告甲○○、丁○○、乙○○、丙○○等4 人及其等選任之
    辯護人於本院準備程序到庭時，已表示對下列所引證據屬被
    告以外之人在審判外陳述之傳聞證據部分（詳後引證據），
    除上開(一)部分之證據外，均同意作為證據，嗣於本院審判期
    日調查證據時，到庭之被告己○○、戊○○等2 人及其共同
    選任之辯護人，均未於言詞辯論終結前聲明異議，依法自應
    視為已同意上開傳聞證據部分作為證據。是本院斟酌上開證
    據並無違法取得之情事，亦無證明力明顯過低之情形，認為
    作為本件認定被告6 人犯罪有無之證據亦屬適當，是均得採
    為本件論斷之證據。
四、公訴人認被告6 人涉犯懲治走私條例第2 條第1 項之罪，係
    以被告6 人分別於警詢及偵查中之供述，及行政院海岸巡防
    署南部地區巡防局第五岸巡總隊扣押物品目錄表1 紙、漁船
    （貨）具領保管切結書1 紙、小港區漁會臨海新村魚市場進
    貨表2 紙、高雄市一百噸以上漁船進出港申請書1 紙、機漁
    船（含船員）進出港檢查表2 紙、行政院農業委員會漁業執
    照1 紙、船舶登記證書1 紙、船舶檢查證書1 紙、查獲漁獲
    之現場照片14紙、漁船載運漁產品是否自行捕獲諮詢表1 紙
    、緝獲漁船走私漁產品協助諮詢電話傳真1 份、行政院農業
    委員會95年11月7 日農授漁字第0951322764號函附之「漁船
    載運漁產品是否自行捕獲諮詢作業流程表」1 份、南部地區
    巡防局第五海岸巡防總隊96年11月10日南五總字第09600157
    11號函附之漁獲淨重表1 份，為其主要論據。惟訊據到庭之
    被告己○○、戊○○、丁○○、乙○○、丙○○等5 人均堅
    詞否認有何上開犯行，並均辯稱：上開經海岸巡防人員查獲
    之系爭漁貨均係渠等自行捕獲等語。經查：
  (一)被告己○○擔任上開「生財號」船長，戊○○擔任輪機長、
    甲○○、丁○○、乙○○擔任船員、丙○○擔任廚師，渠等
    6 人於96年8 月28日下午5 時20分許，由高雄第二港口中和
    安檢所報關出港，嗣於96年9 月24日2 時20分許載運前開漁
    獲進入高雄第二港口等情，為被告6 人所不爭執（見原審訴
    字卷第80頁背面），並有漁船（貨）具領保管切結書1 紙、
    行政院海岸巡防署南部地區巡防局第五岸巡總隊扣押物品目
    錄表1 份、小港區漁會臨海新村魚市場進貨表2 紙、高雄市
    一百噸以上漁船進出港申請書1 紙、機漁船（含船員）進出
    港檢查表2 紙（見警卷第41頁至第47頁）、現場照片27紙（
    見警卷第51頁至第64頁）可證，固堪認為真實。
  (二)惟按97年2 月27日公告修正之「管制物品項目及其數額」丙
    項第5 款，乃規定：一次私運原產地為大陸地區而未經主管
    機關公告准許輸入之海關進口稅則第1 章至第8 章所列物品
    之一項或數項，其總額由海關照緝獲時之完稅價格計算，超
    過10萬元或重量超過1000公斤者，為管制進口物品。質言之
    ，必須當１、一次私運非自行捕獲之魚、蝦、貝類、花枝、
    沙腸及蟹類、鰻魚等漁獲，２、原產地為大陸地區而未經主
    管機關公告准許輸入，３、完稅價格計算超過10萬元或重量
    超過1000公斤，以上3 要件均予具備，方為「管制物品項目
    及其數額」丙項第5 款所欲規制之管制進口物品。茲查本件
    被告6 人以「生財號」漁船載運進港如附表所示之花枝、
    海大蝦、赤仔（腳、身）、軟絲、沙腸、日月貝
    及鰻魚等7 項是否均屬於海關進口稅則第1 章至第8 章所
    列原產地為大陸地區之物品乙節，已有財政部高雄關稅局97
    年7 月24日高普緝字第0971013933號函暨所附之本案漁獲歸
    列海關進口稅則章節清表1 紙在卷可按（見原審審訴卷第11
    6 、117 、第121-122 頁），且被告己○○亦於本院審理時
    自承有至大陸沿岸海域作業（見本院卷第164 頁背面），再
    參以本件漁船申請出港之目的地為「南中國海」，此有漁船
    進出港申請書在卷可憑（見警卷第45頁），是固堪認上開漁
    貨其原產地均為大陸地區之物無誤；惟其中花枝、海大
    蝦、軟絲、沙腸及日月貝等5 項大陸貨品，均未管制
    ，且已先後於91年2 月15日及90年以前，經主管機關經濟部
    國際貿易局公告准許自大陸進口乙節，有經濟部國際貿易局
    高雄辦事處98年12月11日貿高字第09800055220 號函所附本
    案漁貨歸列海關進口稅則號列及輸入規定之附件1 份在卷可
    稽（見本院卷第102 頁、第114 頁）；而附表所示第3 項之
    赤仔（腳、身）雖因所載之品名不明確，致該局未能回答
    ，然經本院再函請行政院農業委員會水產試驗所鑑識結果，
    認該等漁貨係「去頭胸甲之蟹類身體」，俗稱「蟹身」及「
    蟹類之螫足（螫腳）」，有該所98年12月23日農水試漁字第
    0982206410號函在卷足憑（見本院卷第123 頁）。而依此再
    稽之上開經濟部國際貿易局高雄辦事處所函覆本院之附件1
    第2 頁所載，其中關於蟹腳、蟹身、螃蟹、三點蟹及其他蝦
    蟹類，均已於91年2 月15日開放進口而未予管制（見本院卷
    第106 頁），則本件附表項次3 所示之赤仔（腳、身）既
    屬蟹類，依該函所列載，自亦屬不在管制之漁貨。至本件附
    表項次7 所示之鰻魚，雖屬大陸物品而尚不准進口，然依
    南部地區巡防局第五海岸巡防總隊於96年11月10日以南五總
    字第0960015711號函所檢送之本件漁船「生財號」(CT6-106
    2)漁獲計算淨重列表所載（見偵查卷第6-7 頁），鰻魚之總
    重僅有0.03噸（即30公斤），而當時經上開岸巡總隊查扣所
    製作之扣押物品目錄表亦載明鰻魚含水、冰重30公斤（見警
    卷第42頁），均顯未逾1000公斤之管制數量。是被告6 人縱
    載運上開7 項漁貨進入台灣地區，亦顯已不該當懲治走私條
    例第2 條第1 項之私運管制物品進入臺灣地區罪至明。
  (三)綜上所述，被告6 人所載運進港回台如附表所示之花枝、
    海大蝦、赤仔（腳、身，按即蟹類）、軟絲、沙腸
    及日月貝等6 項漁貨，雖均為大陸地區物品，然分別於90
    年前及91年2 月15日已准許進口、不再管制，俱如前述，至
    附表第項之大陸地區鰻魚，固仍管制不准進口，惟本件被
    告6 人所載運回台之鰻魚數量含水、冰之總重亦僅30公斤，
    顯亦未逾管制之數量。是被告6 人載運上開已逾管制數量之
    至等6 項漁貨進港回台，縱未依輸入食品查驗辦法規定
    （代號F01 ）向經濟部標準檢驗局申請辦理輸入查驗，亦僅
    係違反相關行政規定，尚難逕論以渠等有共犯懲治走私條例
    第2 條第1 項之私運管制物品進口逾公告數額罪。此外，復
    查無其他積極證據足資證明被告己○○等6 人有何私運管制
    物品進口之犯行，則其等被訴私運管制物品進口逾公告數額
    罪自屬不能證明。
五、另按臺灣地區與大陸地區人民關係條例第80條第1 項規定之
    處罰對象係船舶、航空器或其他運輸工具所有人、營運人或
    船長、機長、其他運輸工具駕駛人，且其要件必須係未經主
    管機關許可，擅自駕駛船舶航行至大陸地區始足該當。公訴
    意旨雖載明被告6 人於「於不詳時間，在北緯22度03分、東
    經116 度57分之作業漁區，向國籍、船名不詳之漁船」購買
    上開漁獲云云。惟被告己○○固坦認有在大陸外海作業，但
    堅詞否認有進入大陸地區，且卷內亦查無任何證據，可資佐
    證被告己○○已駕駛船舶航行至大陸地區，自難僅憑其曾於
    警詢時陳稱其等大約在東經116 度、北緯22度海域作業，即
    認被告己○○駕駛「生財號」漁船航行至大陸地區之事實，
    而涉犯臺灣地區與大陸地區人民關係條例第80條第1 項之未
    經許可航行至大陸地區之犯行，附此敘明。
六、原審因而以不能證明被告犯罪，而為被告無罪之諭知，核無
    違誤；檢察官上訴意旨以原審採證論述悖於常理，指摘原判
    決不當，洵無理由，應予駁回。
七、被告甲○○經合法傳喚，無正當理由不到庭，爰不待其陳述
    ，就該部分逕行判決。
據上論斷，應依刑事訴訟法第368 條、第371 條，判決如主文。
本案經檢察官劉玲興到庭執行職務。
中    華    民    國    99    年    1     月    28    日
                    刑事第三庭  審判長法  官 莊崑山
                                      法  官 張意聰
                                      法  官 莊松泉
以上正本證明與原本無異。
本判決被告不得上訴。
檢察官如不服本判決應於收受本判決後10日內向本院提出上訴書
狀，其未敘述上訴理由者，並得於提起上訴後10日內向本院補提
理由書狀（均須按他造當事人之人數附繕本）「切勿逕送上級法
院」。
中    華    民    國    99    年    1     月    28    日
                                      書記官 葉淑華

司法院資訊處製作；財團法人民間司法改革基金會備份。
